【裁判字號】    88,上訴,2179
【裁判日期】    890324
【裁判案由】    貪污治罪條例等
【裁判全文】
臺灣高等法院刑事判決                          八十八年度上訴字第二一七九號
    上  訴  人  臺灣士林地方法院檢察署檢察官
    被      告  甲○○
    選任辯護人  廖英智
右上訴人因被告貪污治罪條例等案件，不服臺灣士林地方法院八十六年度訴字第四九
三號，中華民國八十八年二月十日第一審判決（起訴案號：臺灣士林地方法院檢察署
八十五年度偵字第一○九二四號、八十六年度偵字第七五號）提起上訴，本院判決如
左：
    主  文
上訴駁回。
    理  由
一、公訴意旨如起訴書所載（詳附件）。
二、按犯罪事實應依證據認定之，無證據不得推定其犯罪事實。又不能證明被告犯罪
    者，應諭知無罪之判決，刑事訴訟法第一百五十四條、第三百零一條第一項分別
    定有明文。又事實之認定，應憑證據，如未能發現相當證據，或證據不足以證明
    ，自不能以推測或擬制之方法，為裁判之基礎（最高法院四十年台上字第八六號
    判例參照）。而所謂證據，係指足以證明被告確有犯罪行為之積極證據而言，該
    項證據須適於為被告犯罪之證明者，始得採為斷罪之資料（參照最高法院六十九
    年臺上字第四九一三號判例）。又認定不利於被告之事實，須依積極證據，苟積
    極證據不足為不利於被告事實之認定時，即應為有利於被告之認定，更不必有何
    有利之證據，最高法院亦著有三十年上字第八一六號判例可資參照。
三、本件公訴人認被告甲○○涉有公務員登載不實罪，及公務員職務上圖利罪，無非
    以被告明知王雲林自始即無承作本件照明工程之意願，並知劉燕貞、吳金丹夫婦
    有意分包施作，而以成億公司名義參加競比，也知第一次開標代表政富公司之劉
    燕貞、第二次開標代表弘達公司之吳金丹，另有目的，且不具實際代理人之身分
    ，亦知第三次開標係王雲林找出張淑芳充為代理人，被告甲○○非但不予禁止渠
    等代理他公司參與減價，並縱容為虛偽比價，任容劉燕貞夫婦以上述手法造成二
    次廢標之結果，且明知劉燕貞已表示有明公司未派人到場，竟容許由簡清泉代寫
    不能再減之文字，照劉燕貞不實之書面報價內容，悉予填入比價紀錄表上，因認
    被告涉有刑法第二百一十三條之公務員登載不實罪，而此等公務員不應為而為之
    作為，即堪認定其有貪污治罪條例第六條第一項第四款之圖利他人之犯意與行為
    云云。惟訊據被告甲○○，矢口否認知悉劉燕貞、吳金丹、王雲林等未取得廠商
    之同意授權，而偽造私文書，亦不知印章為偽造或盜用，並否認有何圖利劉燕貞
    等人之犯行，辯稱伊不知到場之代理人與廠商之關係如何，以為均有得到授權，
    且本件工程被告並無決策權，一切程序都依規定辦理，各級主管、會計部門均已
    盡其監督之責，被告並無故違程序規定，違法決標情事云云。經查：
  (一)本件照明工程之比價，劉燕貞、吳金丹、王雲林，形式上均持有有明、弘達、德
    達等公司之公司章及負責人私章（即俗稱大小章）到場參加投標，其等既在外觀
    上有代理權，被告信賴其所表彰之權利外觀，相信上述人等確有代理權，即符合
    一般經驗法則，尚無理由懷疑其未取得各該公司之授權，被告甲○○辯稱不知劉
    燕貞等人係偽造或盜用印章，亦不知渠等係無代理權人等語，應可採信。
  (二)劉燕貞、吳金丹、王雲林既持有上開公司之公司章及負責人印章，使人可認為其
    已得各該公司之充分授權，則其不自為代理，而改委託他人為代理人；或則同時
    為二個公司之代理人，亦即民法規定之複代理或同時代理或雙方代理等情，既非
    本件投標規則所禁止，尚難以此非難被告未禁止其代理；即謂其為圖利。
  (三)次按有代理權者，不自為書寫文書，而託由第三人代寫，然後由代理人核對蓋章
    ，仍係代理人之本意，並無偽造文書可言，本件被告甲○○就劉燕貞等之持有有
    明、弘達、德達等公司章及負責人私章，既無從探知渠等確無代理權，則其縱有
    容許第三人簡清泉、張淑芳等依劉燕貞等人之意思而代為填寫減價之文字，同樣
    亦不違反民法之規定，投標規則亦未禁止，且又由劉燕貞等蓋章，亦無從知悉劉
    燕貞等是否偽造文書，況且張淑芳代寫「不能再減」後，代理德達公司的王雲林
    在旁蓋上公司章，對於德達公司投標之金額並無更動，對比價亦根本不生影響，
    更無從認定被告有何圖利劉燕貞等之意思，從而公訴人認為被告明知劉燕貞等無
    代理權且偽造文書卻不禁止，即為圖利，實有罔顧上述人等持有公司大小章，足
    以使人信賴其獲得授權之權利外觀。
  (四)本件為底價六十萬元之免公開招標之小型工程，吳金丹有謂此等小工程通常均由
    其代理成億公司辦理投標，王雲林亦陳稱無意願承作，可見此種小型工程利潤微
    薄，廠商對此小工程之比價興趣缺缺，欲求三家以上之比價，確有困難，在此情
    形，邀商比價之招標案，主辦人都會找曾經承作過核一廠案件的熟悉廠商，以確
    保廠商有執行工程之能力，此屬工程招標邀商比價之通例，而小包找其他廠商陪
    標以附合三家比價之舉，亦在所難免，並為工程招標常見之情形。如經廠商同意
    陪標交與印章、證件或到場陪標，主辦人通常即依形式審查，認合格者得參與投
    標；矧發包機關對此小額工程之比價資格審查，程序上又較簡易（如只有主標人
    而無監標人或其他協助人員），況且被告對廠商間內部之協議、計畫，並無證據
    證明其悉數知情，如無具體事證，亦不可以臆測之詞，驟謂主標人有何圖利情事
    ；公訴人以陪標係法所不許並推論主辦人有圖利故意，尚屬牽強且不合常情。
  (五)本件決定底價之核一廠副廠長薛鴻儒，經原審詢以：「本件原擬底價七十三萬多
    元，課長邱欽信核定為六十五萬元，你改為六十萬元，有何根據？」答：「我是
    依以往核定底價之經驗，認為可減到六十萬元，並沒有具體之資料」等語。再經
    原審委託台灣區電氣工程工業同業公會八十七年六月八日電程會總字第０七五０
    號函附送其三家會員之勘估結果，分別鑑定為七十五萬五千二百三十四元（博賢
    工程有限公司）、七十一萬三千二百二十八元（煌富電機有限公司）、最低價者
    為六十八萬九千三百二十元（詹記機電工程股份有限公司）；兩相比較觀之，本
    件工程比價之底價似有核定過低之情形，則吳金丹於第三次開標時最後減價為六
    十六萬元（嗣後比價程序完畢後始另協議為六十五萬元），其利潤之微薄可想而
    知，已難獲取厚利，況公訴人亦認劉燕貞、吳金丹夫婦參加比價，可因成億公司
    得標而分包到勞務契約部分，意在賺取工資，則工人之工資為其勞務之報償，為
    正當勞力所得，何來不法利益之取得？公訴人又以此推論該報償即是被告欲使吳
    金丹等所獲得之利益，核非允當。
  (六)至公訴人謂劉燕貞、吳金丹等為獲取利益，夫妻計劃先哄抬標單報價，再行虛偽
    競比，以不能再減之最低價未能進入低價，故意競比程序上造成連續二次廢標結
    果，預為拉高承包價舖路，俟第三次招標，再以上開相同之找廠商陪標之手法，
    將不能再減之最低價降至得予保留範圍，由甲○○簽准底標決標，以獲取利益，
    認被告因而有圖利云云，但查核一廠規定廢標達二次以上，競比結果最低價超過
    底價未達百分之二十者即可保留案件呈報主管核准以超底價決標，而本件底價為
    六十萬元，其百分之二十應為七十二萬元，只要不超過此數即可保留案件，公訴
    人既謂被告示意吳金丹一再減價，要減到七十萬元以下，吳金丹亦稱：「本人係
    應甲○○之要求，因未低於底價，要辦理減價，本人乃減為七十二萬元，甲○○
    仍說未入底價，要我再減，要我減多一點，要我減到低於七十萬元，且要減多一
    點，本人乃寫六十六萬元」云云，以此前後情節觀之，吳金丹既已減為七十二萬
    元，此時即已符合前述得保留超底價決標之規定。但被告仍要求吳金丹再減，直
    到吳金丹減到六十六萬元並表示不願再減後，被告才以六十六萬元報價呈請各級
    主管核定，並非自行決標，足可證明被告與吳金丹等事前並無勾串之意思聯絡，
    更遑論被告有圖利吳金丹等之故意，否則吳金丹減至七十二萬元已符規定，被告
    根本無須要求他再減一點，且要減多一點。而吳金丹又何須一次減為六十六萬元
    之鉅；故公訴人以臆測、擬制之詞，而謂被告圖利，依首引判例意旨說明，尚不
    能作為裁判之基礎。
  (七)末查，被告依劉燕貞、吳金丹、王雲林在工程數量表上之減價情形，既無從認定
    其明知渠等無代理權，因而據以登載於工程標（比）價紀錄表上，即無從認定其
    有明知為不實之事項而登載之犯意，況起訴書亦未指明被告有何故為登載不實之
    減價情形，經核前後三次比價各廠商之出（減）價均經記載於其工程數量表之末
    頁，與被告製作之三次工程標（比）價紀錄表之記載，除最後一次成億公司第三
    次減價欄內所載六十五萬元經塗改（此係在比價結束後在呈報主管核准時因主管
    之授意而與廠商議價之結果，並非不實登載）而外，其餘部分均相吻合，既是依
    投標人之出（減）價而為相符之登載，更無何不實登載可言。
四、查本件工程底價六十萬元，屬發包金額為十五萬至一佰萬元間者，故免公告招標
    ，應適用比價規定，且免會計部門監標及監驗，由主辦部門自行辦理。依「台灣
    電力股份有限公司營繕工程及購置定製變賣財物稽查程序」之規定，系爭工程如
    經邀商比價結果，最低報價超過底價未達百分之二十，且廢標已達二次以上者，
    得由主辦部門敘明理由，會會計部門後呈由主管核准決標。檢察官上訴理由書所
    引用之規定「廢標已達二次以上再行招標確有困難者，或無法應急者，始能先予
    保留，並由主辦機關敘述理由，先會會計部門，並陳授權主管核准後，才得以超
    底價決標」，係關於公開招標案件之程序規定，在本件免公告招標之工程自無適
    用。檢察官上訴理由書中先謂本件工程為邀商比價，卻又引用公開招標之規定，
    指責被告違反程序，違法決標，成立圖利罪云云，前後洵有矛盾。
五、原審以本件並無證據證明被告甲○○有何公務員圖利情事，此外復查無其他積極
    證據足資認定被告有此部分犯行，不能證明犯罪，而為無罪之諭知；並附為說明
    ：至有明公司，及弘達公司未同意陪標，當無完稅證明提供，而德達公司之完稅
    證明影本據王雲林稱係其所偽造，而被告在各該「比價廠商證件及押標金紀錄表
    」上之核對結果欄內均填載「合格」字樣，則此部分被告是否涉有公務員明知有
    不實事項而登載於職務上製作之文書，並未據起訴，應由檢察官另行偵辦，其認
    事用法，核無不合。檢察官上訴仍執前開諸陳詞而指摘原判決關於被告甲○○部
    分判決無罪為不當，並無理由，應予駁回。
據上論斷，應依刑事訴訟法第三百六十八條，判決如主文。
本案經檢察官蔡日昇到庭執行職務。
中    華    民    國    八十九    年       三       月     二十四       日
                          臺灣高等法院刑事第十二庭
                              審判長法  官  劉  景  星
                                    法  官  陳  博  志
            法  官  陳  志  洋
右正本證明與原本無異。
如不服本判決應於收受送達後十日內向本院提出上訴書狀，其未敘述上訴之理由者並
得於提起上訴後十日內向本院補提理由書（均須按他造當事人之人數附繕本）。
                                    書記官  顧倪 淑 貞
中    華    民    國    八十九    年       三       月     二十七       日


司法院資訊處製作；財團法人民間司法改革基金會備份。
